臺灣苗栗地方法院民事簡易判決　九十年度苗簡字第四二七號
　　原　　　告　　丁○○
　　複　代理人　　丙○○
　　　　　　　　　乙○○
　　被　　　告　　正昇汽車運輸股份有限公司
　　法定代理人　　戊○○
　　訴訟代理人　　甲○○
右當事人間返還不當得利事件，本院判決如左：
    主    文
原告之訴及其假執行之聲請均駁回。
訴訟費用由原告負擔。
一、兩造聲明及陳述要旨：
  １、原告主張：伊與被告間原乃有信託靠行之法律關係，伊於民國八十四年十一月
      間以新台幣（下同）六十二萬元向被告購買車號ＧＪ１４２號曳引車（以下簡
      稱系爭車輛）乙輛，並靠行於被告名下，嗣至八十七年六月三十日止，被告主
      張伊積欠稅費、辦公費等，兩造業已於八十九年五月三日，在台灣台南地方法
      院以二十萬成立和解，且伊以對訴外人春源鋼鐵股份有限公司之二十五萬元運
      費債權轉讓予被告，以抵償和解應給付之二十萬元。被告猶竟於八十七年七月
      二十九日，逕行將該車出售予第三人，得款三十八萬元之事實，提出和解筆錄
      ，爰依民法第五百四十一條，請求被告應給付伊三十八萬元及自八十七年八月
      一日起至清償日止，按週年利率百分之五計算之利息，並願供擔保請求准予假
      執行之宣告。
  ２、被告部分：被告固不否認於八十七年七月二十九日將系爭車輛出售並得款三十
      八萬元，並支付仲介商一萬五千元之事實，然抗辯原告執此和解前之債務，且
      經本院九十年五月二十九日信股駁回原告之訴，有爭點效之適用，原告之訴無
      理由。又原告持面額三十六萬五千七百二十四元支票向伊兌現，嗣因跳票原告
      無法返還該筆債務遂約定以系爭車輛價賣後作為清償，原告即於八十七年六月
      底自行將該車駛回伊營業處所，此事實原告亦在本院信股審理中所不否認，原
      告債務即為出售系爭車輛得款三十六萬五千元抵償，否則原告仍存在有三十六
      萬五千七百二十四元債務，況債權與抵償債務金額相當，伊並無不當得利可言
      ，請求判決駁回原告之訴，如受不利之判決，願供擔保免為假執行。
二、得心證之理由：
  １、本院依職權調閱台灣台南地方法院八十九年度南簡第三五八號及本院八十九年
      度訴字第二五九號卷宗查知，被告於台灣台南地方法院八十九年度南簡第三五
      八號，僅請求辦公費及稅費，由該卷附之正昇汽車運輸股份有限公司（辦公稅
      費往來明細表）可稽，並不包括任何票款之請求，此亦為被告於本院審理中所
      提之答辯（二）狀所自陳，從而系爭車輛出售之價款並未在和解範圍之內。
  ２、被告另稱本件應有「爭點效」之適用云云。實務上，固有最高法院八十四年台
      上字第二五三０號判決、八十年九月二十四日民庭總會決議、三十年上字第八
      號判例、七十三年台上字第四０六二號判決、四十二年台上字第一三０六號判
      例意見，持肯認「爭點效」之存在。按所謂「爭點效」乃謂：「當事人在前訴
      以重要爭點為爭執，且經法院審理並判斷，所發生之通用力；於不同之後訴，
      如以同一爭點為重要之先決問題加以審理時，（當事人）不得為其判斷相反之
      主張、舉證；並禁止（法院）為與其相矛盾之判斷之效力」。而「爭點效」發
      生之要件本院認為有四：１、當事人在前訴程序，以重要爭點認真地予以爭執
      的事項。２、當事人在前訴程序，已竭盡主張舉證。３、經法院實質上審理並
      判斷。４、前訴與後訴之系爭利益大致相等。於不同訴訟標的之後訴，就前訴
      判決理由中之重要爭點之判斷，也發生拘束力。然查，本院八十九年度訴字第
      二五九號歷次審理中雖就系爭車輛之出售乙節，分別於八十九年八月十日原告
      陳稱：系爭車輛是供被告抵償債務；九十年三月八日陳稱：對於被告所持有票
      號ＡＴ0000000支票之面額，被告有匯款給伊，尚未清償；九十年三月
      二十九日則陳稱：系爭車輛伊委託被告以五十萬元出售，但被告卻以三十八萬
      出售，伊要出賣系爭車量，是為了償還積欠之辦公費等語以觀，承審法官並傳
      喚證人黃添福於九十年五月十五日就系爭車輛之中古市價訊問乙節，在原告並
      未主張系爭車輛之價款請求下，本院並未實質審理，與上開要件不符，被告就
      此所辯亦有誤會。
  ３、本案雖於爭點效之適用，然兩造於本院八十九年度訴字第二五九號審理中，就
      相同事項之陳述，基於訴訟法上之誠信原則及禁反言之精神，本院自得加以參
      酌。另按無法律上之原因而受利益，致他人受損害者，應返還其利益。雖有法
      律上之原因，而其後已不存在者，亦同。民法第一百七十九條固定有明文。惟
      不當得利返還請求權，以"無法律上之原因"而受利益為其成立要件之一，故主
      張此項請求權成立之原告，應就無法律上之原因而受利益之事實，負舉証責任
      。而所謂不當得利，係以當事人無法律上原因而受利益，致他方受損害者，為
      其成立要件。如當事人之受利益有其法律上之原因者，不生不當得利之問題。
      本件被告抗辯系爭車輛出售之價款，係抵償原告就票號ＡＴ0000000支
      票、面額為三十六萬五千七百二十四元之債務，且原告於本院八十九年度訴字
      第二五九號審理中先後於八十九年八月十日原告陳稱：系爭車輛是供被告抵償
      債務；九十年三月八日陳稱：對於被告所持有票號ＡＴ0000000支票之
      面額，被告有匯款給伊，尚未清償等語以觀，原告受有系爭車輛之價款，並非
      無法律上之原因，原告雖陳稱系爭車輛係為擔保辦公及稅費等，而非票款云云
      ，然原告並未舉證以實其說，且就被告究係如何"無法律上之原因"亦未能舉證
      ，依上開說明，原告之主張應為無理由。
三、結論：本院原告之訴為無理由，應於駁回，原告之訴既經駁回，其假執行之聲請
    ，已失所附麗，應予駁回，依民事訴訟法第七十八條，判決如主文。
中　　　華　　　民　　　國　　九十一　　年　　　三　　　月　　　十五　　日
                                  臺灣苗栗地方法院苗栗簡易庭
~B法　　　官　吳振富
右為正本係照原本作成。
如對本判決上訴，須於判決送達後廿日內向本院提出上訴狀。
~B法院書記官　尤旗樟
中　　　華　　　民　　　國　　九十一　　年　　　三　　　月　　　十五　　日
